臺灣高等法院刑事判決　　　　　　　 96年度上訴字第3468號
上　訴　人　臺灣士林地方法院檢察署檢察官
上　訴　人
即　被　告　丁○○
選任辯護人　陳　明　律師
上列上訴人因被告殺人未遂案件，不服臺灣士林地方法院95年度
訴字第471號，中華民國96年5月21日第一審判決（起訴案號：臺
灣士林地方法院檢察署94年度偵字第12236號、95年度偵字第193
7號），提起上訴，本院判決如下：
    主  文
原判決撤銷。
丁○○殺人，未遂，處有期徒刑伍年。
    事  實
一、丁○○與丙○○前曾因土地界址測量糾紛而有嫌隙，丁○○
    於民國94年8月2日上午與友人飲用酒類，致其自制力減低（
    惟其辨識行為違法或依其辨識而行為之能力，並未因而顯著
    減低，未達精神障礙之程度），於同日晚間8時許自友人住
    所返家途中，行經臺北縣汐止市○○路407巷30弄28之2號丙○○租予朋友開設之南山妙善堂前，見丙○○與周宜韞、闕
    山興、闕劉麗瓊等人在該處聊天，丁○○欲找丙○○理論，
    而萌生殺機，先自不詳處所取得西瓜刀1把（刀刃長39公分
    ，含刀柄總長51公分，非屬槍砲彈藥刀械管制條例所定管制
    刀械），將西瓜刀置於身後，進入上開南山妙善堂，並徒步
    趨近丙○○，其明知頭部為人體之重要部位，若以西瓜刀揮
    砍，足以導致人死亡之結果，其仍於趨近丙○○身後時，基
    於殺人之犯意，持西瓜刀朝丙○○之頭部揮砍，第1刀因丙○○基於本能反應以身旁之塑膠椅抵擋致未砍中，第2刀砍
    中丙○○之右頭頂，致其受有右頭頂切割傷（5x0.5x0.5公
    分），第3刀則因丙○○於閃躲過程中不慎滑倒，而砍中其
    左耳後，致丙○○受有左耳後切割傷（12x0.5公分），當場
    血流如注，第4刀因丙○○抓住刀柄，並奮力將丁○○手中
    西瓜刀打落，丁○○旋即逃離現場，而丙○○幸經在場之友
    人及時報警並送醫急救，始未喪命。嗣於94年8月11日，經
    丙○○報警究辦，經警扣得上開西瓜刀1把，而知悉上情。
二、案經丙○○告訴及臺北縣政府警察局汐止分局報告臺灣士林
    地方法院檢察署檢察官偵查起訴。
    理  由
一、證據能力部分
    按被告以外之人於審判外之言詞或書面陳述，除法律有規定
    者外，不得作為證據，刑事訴訟法第159條第1項定有明文。
    是丙○○、周宜韞於司法警察調查時所為不利於被告之陳述
    ，依前開規定，原則上即不得作為證據。且被告選任之辯護
    人就丙○○、周宜韞警詢時之陳述，亦不同意作為證據。丙○○之警詢陳述，查無刑事訴訟法第159條之2、第159條之3
    所列得例外作為證據之情形，即不得作為證據。而周宜韞之
    警詢陳述，因其業於95年6月30日死亡，有法務部戶役政連
    結作業系統個人除戶資料附卷可佐（見本院卷第150頁），
    且此項因證人死亡而無從直接審理之原因，並已無可回復，
    是本院已無從再就同一陳述者即證人周宜韞取得其相同內容
    之證言。參諸證人周宜韞於警詢所證，均係本案主要事實存
    在或不存在之證明，則其「為證明犯罪事實存否所必要者」
    ，事甚灼明，本院認證人周宜韞於警詢所為證述，應依刑事
    訴訟法第159條之3規定，例外賦予其證據適格之地位，而認
    其具有證據能力，得以作為本案之證據，被告選任辯護人於
    本院否認該供述證據之證據能力，難以採取，合先敘明。
二、訊據被告丁○○矢口否認有何殺人未遂之犯行，辯稱：案發
    當天，伊從上午喝酒喝到晚上，喝醉要回家，只是想進去拜
    拜，一進去就跟被害人丙○○發生毆打，被害人有打伊，但
    因伊喝太醉，不記得事發經過云云。辯護人則為被告辯護稱
    ：被告並無殺人之犯意，且被告當時已呈酒醉狀態，已達精
    神耗弱程度。經查：
(一)被告丁○○如何於前揭時地持扣案之西瓜刀往被害人丙○○
    頭部連續砍殺4刀之事實，業據證人即被害人丙○○於偵查
    中證稱：94年8月2日，伊與闕山興夫婦、周宜韞在喝茶，被
    告衝進來，就拿刀砍伊，伊係被告走到面前，才知被告進來
    ，當時伊在倒茶，第1刀伊有拿椅子擋，第2刀就打到伊頭等
    語（見94年度他字第2899號卷第16頁）；嗣於原審審理時亦
    結證稱：案發當日晚上8時許，伊與周宜韞、闕山興、闕劉
    麗瓊在臺北縣汐止市○○路407巷30弄28之2號泡茶，所坐位
    置及大門開啟程度均與95年度偵字第1937號卷第7頁之相片
    所示相同，被告持西瓜刀第1下朝伊頭砍來，伊拿身旁之塑
    膠椅抵擋致未砍中，伊丟掉椅子要跑時，被告持刀第2下往
    伊頭中心砍，有砍到流很多血，因地上有石頭，伊穿拖鞋滑
    倒在地，被告站在伊後方，第3下砍中伊左耳後處，亦有流
    血，被告持刀砍第4下時，伊還躺在地上，見刀過來即以左
    手抓刀柄，虎口被割出傷口，伊與被告拉扯該刀，後來伊用
    右手將刀打落，被告即逃跑。而被告砍第3下時，伊有問被
    告，一直砍是不是要讓伊死，被告沒有回答即砍第4下，並
    在持刀砍過來時，有以台語說要讓伊死，被告口氣很兇。被
    告持刀砍4下，均朝向伊頭部砍，被告有意致伊於死地，案
    發時周宜韞有口頭勸阻被告不要這樣，但不敢靠過來，而闕
    山興及闕劉麗瓊夫妻在廁所，沒有目擊案發過程等語（見原
    審卷第156至168頁）。而證人即現場目擊者周宜韞於警詢證
    稱：伊於94年8月2日19時30分許，在臺北縣汐止市○○路40
    7巷30弄28號之2廣場上與丙○○及闕山興夫婦聊天，到了20
    時發現被告右手拿刀放在背後走進上址廣場，看到丙○○就
    1刀砍下，丙○○拿起身邊塑膠椅抵擋，混亂中伊看到丙○○被砍到滿臉是血，伊一直叫被告有話好好講不要動手，當
    渠等在地上扭打，丙○○將刀搶起來，被告跑回家，伊與闕
    山興夫婦便立即通知救護車將丙○○送醫等語（見94年度偵
    字第12236號卷第17至19頁）；復於偵查中證述：被告將刀
    放在身後，渠將刀拿起，砍丙○○之頭，伊有阻止被告，但
    渠不聽，丙○○當時流許多血，被告砍至少2刀，伊當時距
    離渠等約10公尺，被告砍丙○○時，有無講話，伊未聽見，
    因伊耳朵有點重聽等語（見上開他字卷第16頁），經核被害
    人丙○○與證人周宜韞所為供述證據之內容，大致相符，堪
    可採信。
(二)被害人丙○○因被告之砍殺造成右頭頂及左耳後切割傷，經
    手術縫合，並有創傷後腦震盪現象，未來可能有偶發性頭暈
    、頭痛情形等情，有三軍總醫院附設民眾診療服務處診斷證
    明書及國防部國防醫學院三軍總醫院94年12月12日集逵字第
    0940022956號函、96年3月6日集逵字第0960003518號函暨檢
    附之丙○○病歷資料等在卷可稽（見94年度偵字第12236號
    卷第21頁、第37頁、原審卷第107至174頁），並有被害人丙○○受傷照片附卷可稽（見他字卷第10頁）。
(三)被告雖辯稱其於案發前大量飲酒，已達精神耗弱程度，於原
    審審理時亦陳稱：案發當天伊共飲用啤酒8瓶、烈酒4 杯，
    案發時伊意識不清楚，因與被害人打架後才有一點點清醒，
    伊走回與友人飲酒處，打電話給弟弟，請其將伊送醫急救，
    之前伊未曾喝酒至如此酒醉之程度云云（見原審卷第183至
    185頁），復於本院審理時舉證人乙○○、甲○○證述被告
    離開時已經喝醉，走路晃來晃去云云（見本院卷第80、82頁
    )，然原審為求慎重，乃委請行政院國軍退除役官兵輔導委
    員會臺北榮民總醫院對被告作精神狀況鑑定，該院鑑定結果
    認：案發前被告無精神障礙或其他心智缺陷，鑑定時被告亦
    無明顯精神症狀，被告於鑑定時描述案發當時有大量飲酒之
    行為，然案發不久被告於康寧醫院急診室就診之病歷記載，
    被告之意識清楚且無明顯動作及行為異常，本案亦無被告酒
    精測試濃度之客觀飲酒事證，因此本鑑定推斷被告於案發時
    可能處於極度緊張之狀態，但並不符合急性酒精中毒之診斷
    ，故被告於案發行為時之精神狀況並無因明顯酒精中毒致不
    能辨識其行為違法或欠缺依其辨識而行為之能力，被告亦無
    因前項之原因而致被告辨識其行為違法或依其辨識而行為之
    能力顯著降低之情形，此有該院95年9月6日北總精字第0950
    017374號函暨檢附之精神鑑定報告在卷可參（見原審卷第48
    至50頁），又參以被告當晚最後喝酒之處所即甲○○住處與
    南山妙善堂距離約6、70公尺，業據證人甲○○證述在卷（
    見本院卷82頁反面），倘被告當時真係因酒醉意識不清、走
    路晃來晃去，何以在無人陪伴下，竟能安全自友人住處行走
    6、70公尺至南山妙善堂，並於現場正確無誤的認出被害人
    丙○○，持刀接續砍殺被害人丙○○，其與丙○○扭打後，
    亦能安全返回友人住處，並打電話通知其弟，被告所辨情節
    ，誠與一般人飲用大量酒類而酒醉時，步態不穩、感到噁心
    嘔吐、陷入昏睡之反應截然不同，足認被告於行為時之精神
    狀況，其辨識行為違法或依其辨識而行為之能力，並未因酒
    精影響而顯著減低，未達精神耗弱或心神喪失之程度。是被
    告所辯上情，悖於經驗法則，洵不足取。
(四)被告丁○○雖辯稱伊無殺人故意云云，惟按殺人未遂罪之成
    立，以有戕害他人生命之故意，著手於刺殺之實行而未發生
    死亡之結果為要件（最高法院47年臺上字第1364號判例意旨
    參照），是行為人是否具有「殺意」乃為判斷殺人與傷害罪
    之第一要件，而「殺意」包括有無死亡之預見。次按殺人犯
    意之存否，固係隱藏於行為人內部主觀之意思，被害人傷痕
    之多寡、受傷處所是否即為致命部位、傷勢輕重程度、加害
    人下手情形、所用兇器為何，並與被害人曾否相識、有無宿
    怨等情，雖不能執為區別殺人與傷害之絕對標準，然仍非不
    得盱衡審酌事發當時情況，觀其行為動機，視其下手情形、
    用力輕重、砍向部位之手段，佐以其所執兇器、致傷結果、
    與被害人之關係暨行為後之情狀等予以綜合觀察論斷 (最高
    法院18年上字第1309號及19年上字第718號判例意旨參照)。
    查被告於警詢時供稱：丙○○係宗族堂兄，因其等兄弟姊妹
    間有土地糾紛，丙○○拜託伊整合調解，事情處理好後，丙○○又翻臉在家族親戚間罵伊，說伊不是，伊氣不過才想找
    其理論等語（見94年度偵字第12236號卷第16頁），並於原
    審審理中陳稱前曾因土地糾紛與被害人丙○○起爭執等語（
    見原審卷第184頁），後亦於本院審理時自承94年元月曾因
    鑑界問題與丙○○發生糾紛，又因丙○○他們兄弟不合，伊
    幫忙做公親，處理後丙○○認為伊處理不公而罵伊，故對丙○○有一點心生不滿等語（見本院卷第62反面至63頁），顯
    見被告與被害人丙○○之間確有嫌隙。又扣案之西瓜刀雖非
    屬槍砲彈藥刀械管制條例所列管之刀械，惟其刀長51公分、
    刀刃長39公分，係屬鋼造，刀鋒銳利等情，有臺北縣政府警
    察局94年10月21日北縣警保字第0940144950號函暨檢附之鑑
    驗照片、原審勘驗筆錄在卷可憑（見94年度偵字第12236號
    函第8至9頁、原審卷第182頁），雖該把西瓜刀究係被告預
    先準備行兇之用抑或現場附近拾得，因被告迄不供明，致無
    從查考，然以該西瓜刀刀鋒銳利，以之砍人足以奪人生命，
    致人於死，應為被告所明知，況依被害人丙○○於本院審理
    時陳稱被告進入南山妙善堂後，未發一語，隨即持刀朝丙○○砍殺，當天二人並未發生衝突等情（見本院卷第86頁反面
    ），益徵被告進入南山妙善堂係因上開嫌隙而欲仇殺被害人
    丙○○之動機甚明。再者，頭部為人體之重要器官所在，屬
    人體要害，持利器砍殺足以致人死亡，被告為成年人，行為
    時雖有飲酒，然尚未至精神耗弱之程度（詳如前述），其智
    慮仍成熟無礙，就此點誠難諉為不知，被告持該西瓜刀往被
    害人丙○○頭部要害接續砍殺4下，其中第1下未砍中，被告
    接續砍殺第2下、第3下，均砍中被害人丙○○頭部，被告復
    接續砍殺第4下，足見被告殺意至堅，被告應有殺人犯意甚
    明。
(五)綜上所述，被告所辯要屬畏罪卸責之詞，不足採信，本件事
    證明確，被告犯行洵堪認定，應依法論科。
三、被告基於殺人之犯意，持西瓜刀接續砍殺被害人丙○○頭部
    4刀，已著手於殺人犯行，惟未生死亡結果，核其所為，係
    犯刑法第271條第2項、第1項之殺人未遂罪。被告以一個殺
    人犯意，於同時、地以密接接續之4次砍殺行為，砍殺被害
    人丙○○頭部，應依接續犯論以一罪。又被告行為後，刑法
    於94年2月2日修正公布，95年7月1日施行，修正前刑法第26
    條前段規定：「未遂犯之處罰，得按既遂犯之刑減輕之。」
    ，而修正後刑法將前開規定移列至第25條第2項後段，因非
    法律變更，應依一般法律適用原則，適用裁判時法，有最高
    法院95年第21次刑事庭會議決議參照。被告著手於殺人行為
    之實行而不遂，為未遂犯，即應按刑法第25條第2項之規定
    減輕其刑。原審予以被告論罪科刑，固非無見，惟查：案發
    地點臺北縣汐止市○○路407巷30弄28之2號係被害人丙○○
    租予朋友所開設之南山妙善堂，為可供一般民眾進入參拜之
    公眾得出入之場所（詳如後述），原審未查，誤認係被害人
    丙○○之住處，而遽論被告有無故侵入住宅犯行，即有未當
    。公訴人上訴意旨略以被告迄今尚未與告訴人達成和解，犯
    後態度惡劣，毫無悔意，原審量刑顯屬過輕云云，被告上訴
    意旨猶以其酒醉為由，請求從輕量刑云云，雖均無理由，然
    原判決既有可議，應由本院將原判決撤銷改判。爰審酌被告
    並無犯罪前科，素行尚稱良好，僅因與被害人丙○○間土地
    界址測量糾紛之細故，即遽起殺意，持西瓜刀砍殺被害人頭
    部，造成被害人身心難以彌補之傷害，惡性頗重，迄今仍未
    與被害人達成和解，未賠償被害人分文，與其犯罪之動機、
    目的、智識程度，及犯罪後對於殺人未遂之犯行，以酒後意
    識不清等語推稱忘記，態度不佳等一切情狀，量處如主文第
    2項所示之刑。至扣案之西瓜刀1把，被告否認為其所有，證
    人周宜韞雖證稱係被告自家中所攜出，惟此部分顯係證人周
    宜韞並未親眼見聞，乃其臆測之詞，不足採信，因無積極證
    據足證扣案西瓜刀係被告所有，爰不予以宣告沒收，併予說
    明。
四、公訴意旨另以：丁○○於民國94年8月2日晚間8時許，無故
    侵入台北縣汐止市○○路407巷30弄28之2號丙○○之住家，
    因認被告亦涉犯刑法第306條第1項無故侵入住宅罪嫌。公訴
    人指訴被告上開犯行，無非係以告訴人之指述為其主要論據
    。查本件案發地點為被害人丙○○租予朋友開設的南山妙善
    堂，而非被害人丙○○之住所，業據被害人丙○○、證人周
    福參於本院證述綦詳（見本院卷第81、86頁反面）。雖被害
    人稱並未開放給外面拜，是私人祭拜的廟堂，然證人周福參
    、戊○○○卻均於本院證稱此處並無圍牆，平常人都可以出
    入拜拜（見本院卷第81頁反面、第82頁），且審酌一般私人
    所設之廟堂，多有開放供人參拜，而認上開證人所為證言應
    為可採。是上開地點既為公眾得出入之場所，被告當晚雖未
    經允准而進入，尚難認係無故侵入而以刑法第306條之罪責
    相繩，此部分犯罪即屬不能證明，惟公訴人認此部份與前揭
    論罪科刑部分，有裁判上一罪關係，爰不另為無罪之諭知。
據上論斷，應依刑事訴訟法第369條第1項前段、第364條、第299
條第1項前段，刑法第271條第2項、第1項、第25條第2項，判決
如主文。
本案經檢察官陳大偉到庭執行職務。
中　　華　　民　　國　　96　　年　　10　　月　　31　　日
                  刑事第十五庭審判長法　官　吳昭瑩
　　　　　　　　　　　　　　　　　  法　官　李釱任
　　　　　　                        法　官　蘇隆惠
以上正本證明與原本無異。
如不服本判決，應於收受送達後十日內向本院提出上訴書狀，其
未敘述上訴之理由者並得於提起上訴後十日內向本院補提理由書
（均須按他造當事人之人數附繕本）。
                                    書記官  吳玉華
中　　華　　民　　國　　96　　年　　10　　月　　31　　日
附錄本案論罪科刑法條：
刑法第271條
殺人者，處死刑、無期徒刑或10年以上有期徒刑。
前項之未遂犯罰之。
